【裁判字號】    99,訴,1
【裁判日期】    990531
【裁判案由】    侵權行為損害賠償
【裁判全文】
臺灣板橋地方法院民事判決                 99年度訴字第1號
原      告  丙○○
被      告  甲○○
            乙○○○
上列當事人間請求侵權行為損害賠償事件，經本院於民國99年5
月11日言詞辯論終結，判決如下：
    主  文
被告甲○○應給付原告新臺幣陸拾柒萬陸仟玖佰貳拾捌元，及自
民國九十八年九月五日起至清償日止，按年息百分之五計算之利
息。
原告其餘之訴駁回。
訴訟費用由被告甲○○負擔十分之七，餘由原告負擔。
本判決第一項於原告以新臺幣貳拾貳萬伍仟元為被告甲○○供擔
保後，得假執行。
原告其餘假執行之聲請駁回。
    事實及理由
甲、程序方面：
    本件被告甲○○經合法通知，未於言詞辯論期日到場，核無
    民事訴訟法第386 條所列各款情形，爰依原告之聲請，由其
    一造辯論而為判決。
乙、實體方面：
一、原告主張：
（一）緣被告甲○○於民國97年7 月30日上午8 時30分許，駕駛
      8621-QL號牌自小貨車，沿臺北縣三重市○○路○段30巷往
      三重市○○路向行駛，行經同路段30巷92之1號前時，欲
      回轉往臺北縣蘆洲市方向，遂先行靠路邊，詎其明知汽車
      行駛時，應注意車前狀況，並隨時採取必要之安全措施，
      復明知汽車起駛前應顯示方向燈，注意前後左右有無車輛
      行人並應讓行進中之車輛行人優先通行，及汽車迴車前，
      應暫停並顯示左轉燈光或手勢，看清楚無來往車輛，始得
      迴轉，竟均疏未注意，即貿然起駛迴轉，致同向左後方由
      原告所騎乘重型機車駛至上址閃避不及，前車頭因而撞擊
      被告甲○○所駕駛上開自小貨車之前車頭保險桿，致人車
      倒地，受有右側股骨閉鎖性骨折，右側閉鎖性髕骨骨折，
      及疑似肺栓塞等傷害。
（二）查被告甲○○業早已違反道路交通管理事件被當場暫代保
      管其駕駛執照，並將註（吊）銷駕駛執照移送至所管轄監
      理所暫代保管，而被告乙○○○在肇事當天根本無監督查
      驗被告甲○○是否有駕駛執照，及駕駛執照是否有審驗合
      格，駕駛執照是否有效用。被告甲○○業早已多次知悉自
      己駕駛執照業經註銷，本應不得駕駛任何大小型車輛及機
      器腳踏車，且前開規定之立法意旨不僅在保護公眾，亦在
      保護個人，為保護他人之法令，被告甲○○違反上開保護
      他人之法令駕駛車輛，依民法第184 條第2 項前段規定，
      故推定其為過失加害，負損害賠償責任。又按民法第184
      條第1 項前段因故意或過失不法侵害他人之權利者，負損
      害賠償責任，又不法毀損他人之物者，被害人得請求賠償
      其物因毀損所減少之價額，第196條定有明文。
（三）按道路交通管理處罰條例第21條第1 項第1 款、第28條之
      規定，係對汽車所有人擁有汽車之占有，對於該車之駕駛
      人有一監督關係，得監督該駕駛者是否為一適當之駕駛人
      ，車主違反該義務應被處罰，其前提係車主對於駕駛者有
      監督關係，存在車主未盡保護之義務，故推定其為過失加
      害。又按民法188 條第1 項前段，受僱人因執行職務不法
      侵害他人之權利者，僱用人與行為人連帶負損害賠償責任
      。經查，被告甲○○於肇事當天受僱被告乙○○○，聽從
      被告乙○○○指揮進行開車送貨工作，被告甲○○不法侵
      害原告之身體既業已是事實，依前開規定其對於原告因而
      所受之損害，自應負賠償責任。再被告甲○○發生本件侵
      權行為，顯見其當時係執行職務中，被告乙○○○僱用被
      告甲○○駕駛上開車輛為僱用人，被告乙○○○對被告甲
      ○○為其駕駛車輛服勞務，自有監督之義務，是被告乙○
      ○○身為僱主對於被告甲○○無照駕駛一事自難諉為不知
      ，竟仍任由被告甲○○無照駕駛車輛為其服勞務，故被告
      乙○○○應負連帶損害賠償責任。
（四）原告請求損害賠償項目及金額如下：
  １、醫藥費用部分：新臺幣（下同）51,838元。
      原告車禍後所支付之醫藥費用包括急診、門診、手術費用
      、轉院費用、住院費用等該醫藥費用共計51,838元。
  ２、看護費用部分：145,600 元。
      原告經醫師診斷需人照顧期間自97年7 月30日起至同年10
      月28日共計91日，該期間由家屬親任照顧，原告以職業看
      護每日報酬1,600 元計算，共計145,600 元。
  ３、薪資損失部分：240,000 元。
      原告受傷前任職於金德汽車有限公司，月薪40,000元，現
      因車禍約6 月期間無法工作，共計薪資損害240,000 元。
  ４、日後再次門診及手術費用部分：91,240元。
      依淡水馬偕醫院98年12月15日回函時表示，原告預估再支
      出拔除鋼釘手術費用及門診復健治療費用，且原告持續門
      診復健治療中，請求日後再次門診及手術費用91,240元。
  ５、交通費用部分：37,255元。
      原告往返醫院診所之交通費用每次500 元（60次），共計
      30,000元。而原告到高雄接受復健治療，所支出高鐵車票
      4 張7,255 元，合計為37,255元。
  ６、財物損失部分：9,490 元。
      原告所有CRD-371 重型機車，經折舊后修理費3,490 元，
      及眼鏡6,000 元，合計9,490 元。
  ７、衛生用品部分：4,900 元。
      原告須購買護膝一式2,240 元，以保護受傷部位避免再次
      裂開造成二次傷害。另須拐杖一組2,660 元，此乃腳部骨
      折手術後造成行動不便之必需品，共計4,900 元。
  ８、勞動力減損部分：200,000 元。
      原告身為汽車修護工，腳部骨折對勞動力必有損失，淡水
      馬偕醫院主治醫生無法預知是否能全癒，原告目前無法奔
      跑快走，長久站立半蹲不適，爰請求勞動力減損200,000
      元。
  ９、精神慰撫金部分：200,000 元。
      原告所受傷害苦痛殊深，骨折手術後，長期進行漫長無止
      盡復健治療，由淡水長偕醫院及身體心靈同蒙苦痛，舉家
      為照料其傷勢亦寢食難安，及被告肇事後不聞不問，躲避
      不出，也無賠償之意，對如此漠視人性之被告，原告依民
      法第195 條第1 項之規定，請求精神慰撫金200,000 元。
１０、綜上所述，原告請求被告連帶賠償金額合計為980,323 元
      。
（五）聲明：1.被告應連帶給付原告980,323 元，及自本訴狀繕
      本送達翌日起至清償日止，按年息5%計算之利息；2.原告
      願提供擔保請准宣告假執行。
二、被告甲○○經合法通知，未於言詞辯論期日到場，亦未提出
    書狀作何聲明或陳述。
三、被告乙○○○則以下開情詞置辯：被告甲○○係於96年4 月
    17日由訴外人江傳所雇用，被告甲○○任職期間曾多次違規
    ，然並未顯示其係無照駕駛，且其於肇事後即已離職，被告
    乙○○○亦聯絡不上。而原告受傷後，被告乙○○○曾前往
    醫院探視，並提出賠償金70,000元欲與原告和解。對於原告
    請求之醫藥費用及財物損失，並不爭執，又對於看護費用、
    再次門診及手術費用及衛生用品部分有所爭執，至於其餘請
    求項目則無能力負擔。併為聲明：（一）原告之訴及其假執
    行之聲請均駁回；（二）如受不利判決，被告願供擔保請准
    宣告免予假執行。
四、原告起訴主張被告甲○○於上開時地駕駛8621-QL號牌自小
    貨車，沿臺北縣三重市○○路○段30巷往三重市○○路向行
    駛，行經同路段30巷92之1號前時，欲回轉往臺北縣蘆洲市
    方向，遂先行靠路邊，詎其明知汽車行駛時，應注意車前狀
    況，並隨時採取必要之安全措施，復明知汽車起駛前應顯示
    方向燈，注意前後左右有無車輛行人並應讓行進中之車輛行
    人優先通行，及汽車迴車前，應暫停並顯示左轉燈光或手勢
    ，看清楚無來往車輛，始得迴轉，竟均疏未注意，即貿然起
    駛迴轉，致同向左後方由原告所騎乘重型機車駛至上址閃避
    不及，前車頭因而撞擊被告甲○○所駕駛上開自小貨車之前
    車頭保險桿，致人車倒地，受有右側股骨閉鎖性骨折，右側
    閉鎖性髕骨骨折，及疑似肺栓塞等傷害之事實，業據提出臺
    灣板橋地方法院98年度偵字第9432號起訴書、醫療單據、診
    斷證明書等件為證，並有道路交通事故現場圖、草圖、道路
    交通事故調查表（二）、臺北縣政府警察局舉發違反道路交
    通管理事件通知單附於刑事卷可參，則被告甲○○應注意汽
    車迴車前，應暫停並顯示左轉燈光或手勢，看清楚無來往車
    輛，始得迴轉，竟均疏未注意，即貿然起駛迴轉，致同向左
    後方由原告所騎乘重型機車駛至上址閃避不及，前車頭因而
    撞擊被告甲○○所駕駛上開自小貨車之前車頭保險桿，致人
    車倒地，其有過失至明，而被告甲○○因過失致原告受傷，
    亦經本院以98年度交易字第288號刑事判決認定觸犯過失傷
    害罪而判處有期徒刑3月確定，有上述刑事判決書1份可按，
    被告甲○○上開過失行為與原告受傷結果間，顯具相當因果
    關係，則原告依侵權行為之法律關係，請求被告甲○○負侵
    權行為損害賠償責任，自屬有據。
五、再原告主張被告甲○○於肇事當天受僱被告乙○○○，聽從
    被告乙○○○指揮進行開車送貨工作，被告甲○○不法侵害
    原告之身體既業已是事實，被告乙○○○僱用被告甲○○駕
    駛上開車輛為僱用人，被告乙○○○對被告甲○○為其駕駛
    車輛服勞務，自有監督之義務，是被告乙○○○身為僱主對
    於被告甲○○無照駕駛一事自難諉為不知等語，為被告乙○
    ○○所否認，並以前詞置辯，經查，系爭8621-QL號牌自小
    貨車為被告乙○○○所有乙節，固經本院調閱車號查詢汽車
    車籍1件附卷可憑，然經本院調閱被告甲○○之健保資料，
    其投保單位則為屏東縣鹽埔鄉公所，此有健保資料連結作業
    1件在卷可按，則查，本件被告甲○○於警訊及刑案偵審中
    均未陳稱其有受僱被告乙○○○之情，而被告甲○○因過失
    致原告受傷，係經本院以98年度交易字第288號刑事判決認
    定所觸犯為過失傷害罪，而非業務傷害罪，此有上述刑事判
    決書1份可參，則難僅憑車號查詢汽車車籍結果即認被告乙
    ○○○為被告甲○○之受僱人，此外，原告就此有利於己之
    事實既無法舉證以實其說，則其此部分之主張亦難憑採，是
    原告主張被告乙○○○應負連帶損害賠償責任，為無理由，
    應予駁回。
六、按不法侵害他人之身體或健康者，對於被害人因此喪失或減
    少勞動能力或增加生活上之需要時，應負損害賠償責任；不
    法侵害他人之身體、健康、名譽、自由、信用、隱私、貞操
    ，或不法侵害其他人格法益而情節重大者，被害人雖非財產
    上之損害，亦得請求賠償相當之金額；不法毀損他人之物者
    ，被害人得請求賠償其物因毀損所減少之價額，民法第193
    條第1 項、第195 條第1 項前段及第196 條分別定有明文。
    茲就原告請求賠償之金額，分述如下：
（一）醫藥費用部分：
      原告主張其車禍後所支付之醫藥費用包括急診、門診、手
      術費用、轉院費用、住院費用等該醫藥費用共計51,838元
      等語，業據提出醫療費用單據影本1份為證，被告甲○○
      則未到庭爭執，是原告此部分之主張，應予准許。
（二）看護費用部分：
      原告主張其經醫師診斷需人照顧，期間自97年7月30日起
      至同年10月28日共計91日，該期間由家屬親任照顧，原告
      以職業看護每日報酬1,600元計算，共計145,600元等語，
      則查，親屬代為照顧被害人之起居，固係基於親情，但親
      屬看護所付出之勞力並非不能評價為金錢，雖因二者身分
      關係而免除被害人之支付義務，惟此種基於身分關係之恩
      惠，自不能加惠於加害人。故由親屬看護時雖無現實看護
      費之支付，仍應認被害人受有相當於看護費之損害，得向
      上訴人請求賠償，始符公平原則（最高法院94年度台上字
      第1543號判決意旨參照）。而查，經本院函詢馬偕紀念醫
      院之結果，該院係函覆略以原告因本件車禍受有前揭傷害
      ，術後約需休養半年，看護期約需3個月等語，此有該院
      99年3月2日馬院醫骨字第0990000664號函暨檢附醫療費用
      收據1份附卷可參，是應認原告主張自97年7月30日起至同
      年10月28日止共計91日有看護之必要，並以每日看護費支
      出為1,600元計算，從而，原告主張其得請求看護費共計
      145,600元，為有理由，應予准許。
（三）薪資損失部分：
      原告主張其受傷前任職於金德汽車有限公司，月薪40,000
      元，現因車禍約6月期間無法工作，共計薪資損害240,000
      元等語，業據提出存簿明細影本1份為證，則按損害賠償
      ，除法律另有規定或契約另有訂定外，應以填補債權人所
      受損害及所失利益，民法第216條第1項定有明文。此「所
      失利益」在身體受傷害之損害賠償而言，自包含因無法工
      作而減少之收入，是參以上開馬偕紀念醫院函覆略以原告
      因本件車禍受有前揭傷害，術後約需休養半年，看護期約
      需3個月之內容，本院因認原告主張於該6個月期間內受有
      薪資損失240,000元（40,000元×6個月＝240,000元），
      即有理由，應予准許。
（四）日後再次門診及手術費用部分：
      原告主張依淡水馬偕醫院98年12月15日回函表示，原告預
      估再支出拔除鋼釘手術費用及門診復健治療費用，且原告
      持續門診復健治療中，請求日後再次門診及手術費用91,2
      40元等語，惟查，依淡水馬偕醫院98年12月15日之回函，
      縱有載明原告尚需拔除鋼釘及復健治療之情，然就原告因
      此所需支出之費用多寡，則未據說明，而原告就此部分之
      主張，既乏其他證據以資證明，是就此部分之主張，應先
      予駁回。
（五）交通費用部分：
      原告主張其往返醫院診所之交通費用每次500元（60次）
      ，共計30,000元，而原告到高雄接受復健治療，所支出高
      鐵車票4張7,255元，合計為37,255元等語，則查，依原告
      之求診情形，及自住家至醫院診所之距離，就原告主張交
      通費用每次500元、60次，共計30,000元之部分，應予准
      許。至原告主張其到高雄接受復健治療，所支出高鐵車票
      4張7,255元等語，固據提出車票影本1份為證，然原告係
      前往高雄進行民俗療法，而非前往醫院診所進行診治，此
      據其陳明在卷（見本院99年5 月11日言詞辯論筆錄），則
      原告此部分之民間治療是否均有必要，既未據其舉證證明
      ，是此部分之交通費用7,255元，尚屬無據，應予駁回。
（六）財物損失部分：
      原告主張其所有CRD-371號牌重型機車，經折舊後修理費
      3,490元，及眼鏡6,000元，合計9,490元等語，業據提出
      估價單、收據等影本1份為證，是就眼鏡6,000元之請求，
      應予准許。另觀諸原告上述機車為92年12月出廠，於97年
      7月30日事故發生時，為4年6月，而依原告所提之估價單
      、收據之明細，除其中2,500元之費用為工資外，其餘
      9,900元之費用均為更新零件，即係以新零件更換被撞之
      舊零件，自應將折舊部分予以扣除（「營利事業所得稅結
      算申報查核準則」第95條第8項規定：「固定資產提列折
      舊採用定率遞減法者，以一年為計算單位，其使用期間未
      滿一年者，按實際使用之月數相當於全年之比例計算之」
      ）。次依行政院所頒「固定資產耐用年數表」及「固定資
      產折舊表」之規定，其他業用客車之耐用年數為5年，依
      定率遞減法每年折舊千分之369，參以所得稅法第54條第3
      項規定「採用定率遞減法者，其最後一年度之未折減餘額
      以等於成本10分之1為合度」，故採用定率遞減法折舊者
      ，最後1年度之折舊額，加歷年折舊累計額，其總和不得
      超過該資產成本額之10分之9，據此，原告上開機車出廠
      至本件車禍發生時，已逾4.5年，是其修復費用中，材料
      更新之9,900元，折舊後應以1成即990元計算（9,900元×
      1/10＝990元，再加計毋庸折舊之工資2,500元，則原告該
      機車受損之損害額為3,490元（990元＋2,500元＝3,490元
      ），是原告請求機車經折舊後之修理費3,490元部分，為
      有理由，應予准許。
（七）衛生用品部分：
      原告主張其因本件事故，須購買護膝一式2,240元，以保
      護受傷部位避免再次裂開造成二次傷害，另須拐杖一組
      2,660元，此乃腳部骨折手術後造成行動不便之必需品，
      共計4,900元等語，固非無據，然原告就此部分之支出，
      並未提出任何證據，所請即難准許。
（八）勞動力減損部分：
      原告主張其身為汽車修護工，腳部骨折對勞動力必有損失
      ，淡水馬偕醫院主治醫生無法預知是否能全癒，原告目前
      無法奔跑快走，長久站立半蹲不適，爰請求勞動力減損20
      0,000元等語，惟查，經本院函詢馬偕紀念醫院之結果，
      該院係函覆略以原告因本件車禍受有前揭傷害，術後約需
      休養半年，看護期約需3個月，‧‧‧‧，若骨折能完全
      癒合，即無勞動能力減損之情事等語，此有該院上述99年
      3 月2日馬院醫骨字第0990000664號函暨檢附醫療費用收
      據1份附卷可參，而原告雖陳稱其骨折尚未痊癒等語，然
      究有無減損勞動能力及減損之情形如何，則未據舉證以實
      其說，故原告主張其勞動能力喪失乙節，難認已盡舉證責
      任，尚難准許。
（九）精神慰撫金部分：
      原告主張其所受傷害苦痛殊深，骨折手術後，長期進行漫
      長無止盡復健治療，由淡水長偕醫院及身體心靈同蒙苦痛
      ，舉家為照料其傷勢亦寢食難安，及被告肇事後不聞不問
      ，躲避不出，也無賠償之意，對如此漠視人性之被告，原
      告依民法第195條第1項之規定，請求精神慰撫金200,000
      元等語，則查，按非財產上之損害賠償，應以實際加害之
      情形、被害人所受精神上痛苦之程度、賠償權利人之身分
      地位、經濟能力，並斟酌賠償義務人之經濟狀況、可歸責
      之程度等定之。經查，原告為59年7月18日出生，原從事
      汽車修護工作，教育程度為高職；被告甲○○則為62年9
      月2日出生，是本院審酌原告因本件車禍造成行動上不便
      ，為治療身體傷害多次往返醫院就診，並參以被告甲○○
      之過失程度及迄未與原告達成和解賠償損害等情，因認原
      告請求之金額200,000元為適當，應予准許。
七、末按民法第213條第2項所謂因回復原狀而應給付金錢者，例
    如所侵害者為金錢，則應返還金錢，如所侵害者為取得利益
    之物，則於返還原物外，更應給付金錢抵償其所得利益，始
    克回復原狀。是我民法明定身體健康之傷害，應為金錢賠償
    （民法第193條、第195條第1項前段），此即民法第213條第
    1項所謂法律另有規定，自無適用同條第2項規定之餘地。故
    以身體被傷害而請求金錢賠償者，固不得依民法第213條第2
    項請求就該金錢加給利息，惟侵權行為人支付該金錢遲延時
    ，被害人非不得依民法第233條第1項規定請求法定利息（最
    高法院70年台上字第689號、56年台上字第1863號判例意旨
    參看）。從而，原告依據侵權行為法律關係，請求被告甲○
    ○給付676,928元及自起訴狀繕本送達翌日即98年9月5日起
    至清償日止，按年息5%計算之法定遲延利息部分，為有理由
    ，應予准許，逾此金額及對被告乙○○○之請求，為無理由
    ，不應准許。
八、原告陳明願供擔保，聲請宣告假執行，經核原告勝訴部分，
    合於法律規定，爰酌定相當之擔保金額宣告之；至原告其餘
    假執行之聲請，因訴之駁回而失所依據，不予准許。
九、訴訟費用之依據：民事訴訟法79條。
中    華    民    國    99    年    5     月    31    日
                  民事第三庭    法  官  邱靜琪
以上正本係照原本作成
如對本判決上訴，須於判決送達後20日內向本院提出上訴狀
中    華    民    國    99    年    5     月    31    日
                                書記官  鄭美莉

司法院資訊處製作；財團法人民間司法改革基金會備份。
